【裁判字號】    98,鑑,11441
【裁判日期】    980626
【裁判案由】    違法失職
【裁判全文】
公務員懲戒委員會議決書          98  年度鑑字第 11441  號
被付懲戒人  王正男
上列被付懲戒人因違法失職案件經司法院送請審議本會議決如下
    主  文
王正男休職，期間貳年。
    事  實
甲、司法院移送意旨：
壹、查臺灣臺東地方法院書記官兼科長王正男、書記官李春菊等
    2 人，88  年間辦理該院執字第 1892 號執行事件，李書記
    官於 88 年 6  月 15 日向王科長調卷後，調卷不著，未注
    意再積極催促調卷；而王科長於書記官向其調卷後，仍於同
    年 7  月 13 日去函塗銷假扣押查封登記，致債權人邱秀珍
    等 3  人於同年月 16 日另行設定抵押權，造成債權人請求
    鉅額國家賠償，金額壹億肆仟伍佰貳拾伍萬參仟捌佰壹拾柒
    元；該 2  人因辦事怠忽，嚴重損及司法形象，案經臺灣臺
    東地方法院組成調查小組調查分析並認定事實（詳如臺灣臺
    東地方法院 91 年第 6、第 7  次考績委員會會議紀錄），
    茲簡述如下：
一、李春菊書記官出示 88 年 6  月 14 日由其蓋章，經當時承
    辦之法官兼庭長王重吉蓋章之調卷條，該調卷條尚有一「未
    」字，經當時之檔案室錄事呂宏陽證稱：該「未」字是其所
    寫，意思為所調之卷尚未歸檔等語（詳如臺灣臺東地方法院
    91  年第 5  次考績委員會會議紀錄後附補載第 4  次考績
    委員會會議紀錄及臺灣臺東地方法院 88 年執字第 1892 號
    調卷單），可證明李書記官確曾以上開調卷條向檔案室調卷
    。
二、當時誠股承辦法官邱庭長證稱：伊於 88 年 8  月 23 日與
    債權人之律師黃陽壽等人開完協調會後，即向李春菊書記官
    問明事情經過，李書記官當時拿出上開調卷條，並說明向王
    科長調卷之情形，伊當時要李書記官將該調卷條保管好，以
    釐清責任云云（詳如臺灣臺東地方法院 91 年 12 月 12 日
    法官兼庭長邱新福談話紀錄），當時誠股執達員許三全亦證
    稱：收案時，適李春菊書記官休假，故其收件後，於卷面上
    以鉛筆註記應調卷之案號，並於 88 年 6  月 14 日至 17
    日休假期間〔6 月 18 日（星期五）為端午節，6 月 19 日
    （星期六）調整放假〕告知李書記官本院執字第 1892 號需
    調卷一事，於返院上班時又一再催促李書記官調卷，李書記
    官除回答已調卷外並當場表示：「這麼大的案子，王科長不
    會把它塗銷」，嗣債權人到院陳情，邱庭長有向李書記官問
    明此事，李書記官當場有影印一張調卷條給邱庭長等語（詳
    如臺灣臺東地方法院 91 年 12 月 3  日、同年月 19 日執
    達員許三全談話紀錄）。經查邱、許 2  人所證核與李春菊
    書記官所述相符，且許員曾於 84 年至 85 年 2  月於民事
    執行處服務，86  年調至總務科、87  年公證處，至 88 年
    又調回民事執行處，與其相處之同仁、長官均表示許員處理
    業務仔細、慎重，邱、許 2  人之證言足以證明李書記官所
    稱其於 88 年 7  月 13 日啟封前，已有向王科長調卷一節
    ，堪以採信。
三、參酌李春菊於 88 年 8  月 5  日再次向王科長調卷無著，
    王科長早於 88 年 8  月 13 日知悉債權人邱秀珍等 3  人
    已另具狀擴張執行金額，所有補救之措施均係由王科長主導
    （含 88 年 8  月 5  日查封函之製作、送達、聯絡債權人
    農民銀行於 88 年 8  月 16 日提出壹仟零柒萬元清償債權
    人邱秀珍等 3  人），及王科長於同年 9  月即請調他職等
    情（詳如王科長 88 年請調簽影本），足見本件假扣押查封
    登記被塗銷一事若係因李春菊書記官未向王正男科長調卷所
    致，王科長為釐清責任，豈有不立即簽請上級議處李春菊書
    記官之理，反而自行製作各項補救措施，並交待所屬勿將上
    情外洩（連當時書記官長李啟英亦不知情，詳如臺灣臺東地
    方法院 91 年 12 月 3  日書記官長李啟英談話紀錄）。
貳、查書記官李春菊未盡積極調卷之責，書記官兼科長王正男於
    李書記官向其調卷後仍然啟封，該 2  人辦事怠忽，貽誤公
    務，嚴重損害人民權益及司法形象，已違反公務員服務法第
    5 條：「公務員應誠實清廉，謹慎勤勉，不得有驕恣貪惰，
    奢侈放蕩，及冶遊賭博，吸食煙毒等，足以損失名譽之行為
    」及第 7  條：「公務員執行職務，應力求切實，不得畏難
    規避，互相推諉，或無故稽延。」等規定，爰依公務員懲戒
    法第 2  條：「公務員有左列各款情事之一者，應受懲戒：
    （一）違法。（二）廢弛職務或其他失職行為。」規定，移
    送貴會審議。
參、證據（均影本在卷）：
一、臺灣臺東地方法院 91 年第 4  次考績委員會會議紀錄。
二、臺灣臺東地方法院 91 年第 5  次考績委員會會議紀錄。
三、臺灣臺東地方法院 91 年 10 月 25 日執達員許三全談話筆
    錄。
四、臺灣臺東地方法院書記官兼科長王正男懲處案調查小組第一
    次會議會議紀錄。
五、臺灣臺東地方法院 91 年 12 月 3  日執達員江秀蓮談話紀
    錄。
六、臺灣臺東地方法院 91 年 12 月 3  日書記官李啟英談話紀
    錄。
七、臺灣臺東地方法院 91 年 12 月 3  日執達員邱美慈談話紀
    錄。
八、臺灣臺東地方法院 91 年 12 月 3  日執達員許三全談話紀
    錄。
九、臺灣臺東地方法院 91 年 12 月 3  日書記官陳鶴鵬談話紀
    錄。
十、臺灣臺東地方法院 91 年 12 月 3  日書記官李春菊談話紀
    錄。
十一、臺灣臺東地方法院 91 年 12 月 4  日執達員邱美慈談話
      紀錄。
十二、臺灣臺東地方法院 91 年 12 月 4  日書記官兼科長王正
      男談話紀錄。
十三、臺灣臺東地方法院書記官兼科長王正男懲處案調查小組第
      二次會議會議紀錄。
十四、臺灣臺東地方法院 91 年 12 月 12 日法官兼庭長邱新福
      談話紀錄。
十五、臺灣臺東地方法院 91 年第 6  次考績委員會會議紀錄。
十六、臺灣臺東地方法院 91 年 12 月 19 日書記官陳敏捷談話
      紀錄。
十七、臺灣臺東地方法院 91 年 12 月 19 日書記官兼科長王正
      男談話紀錄。
十八、臺灣臺東地方法院 91 年 12 月 19 日執達員許三全談話
      紀錄。
十九、臺灣臺東地方法院 91 年 12 月 19 日書記官李春菊談話
      紀錄。
二十、臺灣臺東地方法院 91 年第 7  次考績委員會會議紀錄。
二十一、臺灣臺東地方法院 91 年 12 月 24 日錄事曾映皓談話
        紀錄。
二十二、臺灣臺東地方法院 91 年 12 月 24 日執達員江秀蓮談
        話紀錄。
二十三、書記官兼科長王正男 88 年請調簽。
二十四、臺灣臺東地方法院 88 執字第 1892 號調卷單。
乙、被付懲戒人王正男申辯意旨：
壹、第一次申辯意旨 :
    就移送懲處案分四部分提出答辯如下：
一、關於調卷部分：
    李春菊書記官確實未於 88 年 6  月 14 日調卷，事實及理
    由如下：
（一）李春菊於 91 年 8  月 29 日第一次詢問時及 91 年 12
      月 3  日之談話筆錄均稱其於 88 年 6  月 14 日向檔案
      室調卷不著時，即向王科長調假扣押案，有卷附談話紀錄
      影印本可證。惟查申辯人，88  年 6  月 9  日至 17 日
      請休假，並出國加拿大觀光，有簽請出國及入出證證明影
      本可為證（休假單臺東地檢署調用無法提供），可見李春
      菊書記官，當天確實沒來調卷，申辯人確實上班時間是
      88  年 6  月 21 日。
（二）李春菊於 91 年 12 月 19 日改稱是待他出國回來後才調
      卷，這是因為主席提出並告訴他出國及休假日期，他才改
      口，變更調卷日期，因此不得認定為其有調卷之證據。
（三）錄事呂宏陽證明李春菊 88 年 6  月 14 日有向檔案室調
      卷，亦不能因此證明李春菊有向申辯人調卷。
（四）88  年 6  月及 7  月間，提存所相繼來調卷，均有調到
      卷（附 88 取 139  及 170  號取回提存物卷影本 2  宗
      ），李春菊如有來調卷，即使是在併案（是事後申辯人告
      訴李春菊當時是在併案），不可能調不到卷。
（五）88  年 7  月間，才有撤回假扣押執行之聲請狀，與 88
      年 6  月間調卷，不相衝突，故不可能不給調卷。
（六）若知有他執行案件而為塗銷之，必須賠償新臺幣壹仟萬元
      ，這種損己利人之事，沒有人會肯做。
（七）邱新福 91 年 12 月 12 日談話記錄稱：伊於 88 年 8
      月 23 日有向李春菊問明事情之經過，李春菊當時拿出調
      卷條，並說明調卷之情形，亦不能證明李春菊有調假扣押
      卷之事實，因為是李春菊之個人之詞，且邱庭長是他配屬
      之承辦法官，當然會袒護自己之書記官。
（八）執達員許三全證稱：其於 88 年 6  月 14 日至 17 日休
      假回來，有再催李春菊調卷，李春菊回答已調卷外，並表
      示這麼大的案子，王科長不會把它塗銷。可見當時他沒有
      來調卷只是回答許員而已之話，否則不會僅說：這麼大的
      案子，王科長不會把它塗銷，如果當時他就立即可來調卷
      ，即不會發生 7  月 13 日塗銷假扣押之情形。
（九）李春菊 88 年 8  月 5  日再來調卷時，假扣押卷早於 7
      月 13 日就已塗銷，如認李春菊於 88 年 6  月 14 日，
      有調卷不到，按常理最遲一星期後會再催調，而他一直到
      88  年 8  月 5  日再次調卷，這中間相差 51 天，即可
      證明他確實忘記調卷。否則不會相差那麼久在催調。
二、關於 88 年執字第 1892 號之執行案件部分：
（一）88  年執字第 1892 號債權人邱秀珍等 3  人聲請對債務
      人知本大飯店股份有限公司強制執行事件，其債權額雖為
      1 億 5  仟 525  萬 3,817  元，惟其執行標的額，僅為
      新臺幣 1  仟萬元，並僅繳 1  仟萬元之執行費。
（二）債務人知本大飯店於 88 年 8  月 16 日提出農民銀行壹
      仟零柒萬元之支票清償前述強制執行之債權及費用，案件
      即已終結。
（三）債權人邱秀珍等 3  人，於 88 年 8  月 13 日或 15 日
      具狀就其餘債權新臺幣 1  億 4  仟 525  萬 3,817  元
      聲請參與分配，並不因日期是 8  月 13 日或 15 日而影
      響其參與分配之權利，然因未繳交執行費，其參與分配要
      件不合，故另分案辦理。
（四）就本案而言，債權人邱秀珍等 3  人請求強制執行新臺幣
      1 仟萬元及執行費 7  萬元已全部清償，故本件雖未調卷
      執行，但其執行標的額已全部執行完畢，就債權人而言，
      亦未有損失，且已達強制執行之目的，並不發生國家賠償
      之問題。
三、關於未向上級呈報之部分：
    88  年 8  月 5  日李春菊來調卷時，發現假扣押已於 7
    月 13 日塗銷近 1  個月，為謀求補救設施，乃積極督促李
    春菊儘速執行，並於 8  月 16 日債務人即已繳清案款，並
    已結案，心想案件已解決，就沒再呈報，且 88 年 8  月
    23  日債權代理人黃陽壽律師來找院長時，院長有叫我去問
    ：我已將事情之經過報告院長，院長已知道詳情並請邱庭長
    進行協調。
四、關於更改收文日期部分：
（一）關於收狀送到各科室流程，在此案發生前，每日早上所收
      狀紙，下午上班後即送到官長轉院長核閱後，再轉送各承
      辦單位，這中間相差 1  至 2  天，自此案發生後院長追
      查為何 13 日之狀紙，16  日才送到承辦人員處，發現上
      述之流程複雜，因此命令改為此後狀紙收文後，直接送交
      承辦人員，以縮短時間（有臺灣臺東地方法院 8  月份工
      作會報主席結論為證）。
（二）債權人邱秀珍 88 年 8  月 13 日之參與分配狀，被更改
      為 15 日之事，執達員江秀蓮，已承認是其夾錯日期，有
      其 91 年 12 月 3  日之談話紀錄可證，但亦不影響其參
      與分配之權利。
結論：
（一）本件書記官李春菊確實未於 88 年 6  月 14 日或 15 日
      來調假扣押卷，因 6  月 9  日至 17 日受懲戒人休假，
      並出國，有休假單（在人事室），出國簽呈及入出證影本
      可為證。
（二）李春菊確實是 88 年 8  月 5  日第一次來調卷，當時假
      扣押卷早已於 88 年 7  月 13 日就塗銷。
（三）如明知有 88 執 1892 號案執行案件，而再為塗銷假扣押
      執行，必須賠償債權人新臺幣 1  仟萬元，這麼大之數字
      ，一輩子都無法賠償，有誰敢做，且損己利人之事，從來
      就沒有人會去做的。
（四）李春菊 88 年 6  月 14 日若有來調卷，農民銀行亦會協
      助知本飯店繳清案件，就不會造成塗銷假扣押之執行案件
      ，因 88 年執字第 1892 號債權額新臺幣 1  仟萬元是中
      國農民銀行協助繳清，事情發生後農銀既然都肯協助繳清
      ，事前農民銀行更會積極其辦理，否則無法塗銷假扣押查
      封。
（五）收文日期由 8  月 13 日改為 8  月 15 日之參與分配聲
      請狀，依強制執行法第 32 條規定債權人參與分配應於標
      的物拍賣或變賣終結前或當次分配表作成之日一日前以書
      狀聲明之，本件 88 年執字第 1892 號執行事件於 88 年
      8 月 16 日終結，故不影響其參與分配之權利。
（六）88  年 8  月 5  日李春菊第一次來調卷時，發覺假扣押
      案早於 88 年 7  月 13 日就塗銷，覺得事態嚴重乃基於
      主管之地位，積極監督李春菊盡促執行，反被誤會是整個
      補救措施，均係由申辯人主導，若不督促，又可能被誤為
      未盡責任。真是主管難為，情何以堪。
（七）88  年間債務人知本大飯店假扣押事件，共有 88 執全
      23、49、65、98  等 4  件，該案債權人及併案債權人均
      同時於 88 年 7  月 8  日以後陸續具狀撤回假扣押之執
      行，在無人調卷執行之情形下，僅顧及假扣押之數案，在
      債權人全部撤回之情形下塗銷假扣押執行，並無失誤。
證據（均影本在卷）：
    1.88  年 6  月 9  日至 17 日出入境護照 1  冊。
    2.臺東地方法院 88 年取字第 139  及 170  號取回提存物
      卷 2  冊。
    3.臺東地方法院 88 年 8  月份工作會報 1  件。
貳、第二次申辯意旨：
    對於李春菊之申辯書提出答辯，詳述如下：
一、李春菊於 91 年 8  月 29 日及 91 年 12 月 3  日兩次考
    績委員調查時均肯定調卷的時間是 88 年 6  月 14 日，惟
    當時申辯人休假中，且人在加拿大，有出國簽呈及入出境影
    本可證，因此確定李春菊於 88 年 6  月 14 日根本沒有來
    調卷。
二、李春菊於 91 年 12 月 19 日改口說是待出國回來後才調卷
    的，是因為李庭長提示申辯人之休假日期單及出國加拿大的
    事，讓李春菊知道（有 91.12.19 之筆錄可證），李春菊才
    改口說是待回國後再調的日期記不著，這種證詞不足以採信
    。
三、李春菊說調不到卷，還給調卷單，是違反常理之事，一般書
    記官都一手交卷，一手交調卷單，同時為之，何況她懷疑心
    非常重的人，怎可能調不到卷會隨便留調卷單於他人處，更
    何況她於 91 年 8  月 29 日楊庭長問她以前有無同樣的情
    形，他答稱沒有（有 91 年 8  月 29 日之筆錄可證），更
    可證明李春菊 88 年 6  月 14 日確實沒有來調卷。
四、考績委員問她，何時取回調卷單，第一次說，塗銷查封時（
    指 88 年 7  月 13 日）過 1、2 天（91  年 8  月 29 日
    筆錄），第二次說是 88 年 8  月中旬做完分配表後即 88
    年 8  月 16 日（91  年 12 月 3  日之筆錄），前後矛盾
    ，可見他確實沒有來調卷，更沒有留存調卷單，所以連何時
    取回調卷單，日期前後都不一致。
五、李春菊承認未結案件有 4、5 百件，因業務繁重，而未持續
    催卷是他的過失，證明他連催卷這麼重要的事都會忘記，更
    可確定她雖有調卷單，但忘記調卷。
六、李庭長問許三全於 88 年 8  月 6  日休假回來上班（確實
    日期是 88 年 6  月 21 日）有無問李春菊，向天股調假扣
    卷之事，李春菊當時答稱說，這麼大的案件王科長不會把它
    塗銷（91  年 12 月 3  日筆錄）可見他當時沒有來調卷，
    只有說說而已，如當時他即刻來調卷，決不會造成 88 年 7
    月 13 日失誤塗銷假扣押查封之事件。
七、李春菊承認其擔任執行書記官僅 1  年餘經驗不足，且工作
    進度遲慢，申辯人為恐事態會造成更嚴重，乃基於主管之地
    位，督促他儘速進行，乃是職責所在，不能因此推說是申辯
    人的失誤，否則申辯人不會主動指導她辦理執行之行為。
八、至於不簽報上級懲處李春菊，乃因 88 年 8  月 5  日他第
    一次來調卷發現其失誤，過沒多久即 88 年 8  月 16 日知
    本飯店的人就來繳清 1,007  萬元之案款，該案隨而報結，
    這中間僅係短短之 11 天，且案件已結，債權人已受償，故
    念其初辦業務不熟，且積案未結有 4、5 百件之多，且於
    88  年 8  月 23 日（詳細日期記不清楚）債權代理人黃律
    師來找院長時，院長有找申辯人其問詳情，申辯人已口頭向
    院長報告過了。
九、申辯人之所以請調職務乃是因見李春菊之辦案遲緩之情形，
    怕以後李春菊又再出事，申辯人會承當不起，所以請調，李
    春菊之辦案速度緩慢是全院書記官皆知之事。
十、88  年 8  月 5  日申辯人代李春菊送查封函給太麻里地政
    事務所時，由於收文小姐告訴申辯人，假扣押案塗銷後，已
    被設定抵押權，所以拒絕收受撤銷函，申辯人回來後將此事
    告訴李春菊，因此隔日她認為知本飯店對農銀及萬泰銀行可
    能還有貸款可領，所以才對第三債務人發扣押命令，並經法
    官之核可准於發文，非申辯人所能決定，核發對第三人扣押
    命令是法官的職權。
    1.李春菊稱 88 年 6  月 14 日來調卷，當時申辯人人在國
      外加拿大觀光中，有出國護照出入境影本為證，可證李春
      菊當天確實沒有來調卷。
      本件純因李春菊調卷失當，所造成之失誤塗銷假扣押查封
      事件，何況假扣押塗銷是 88 年 7  月 13 日，距離 6
      月 14 日她說來調卷之時間相差有 1  個月之久，且當時
      還不知道有撤回假扣押執行狀之事，怎可能推說調卷故意
      不給。
    2.申辯人確實不知道有 88 年執字第 1892 號執行案件之存
      在，而失誤塗銷 88 年執全 23 號假扣押查封，否則要賠
      償債權人新臺幣 1  千萬元，這麼大的數字，申辯人一輩
      子都無法還完，怎麼可能明知故犯。
    3.申辯人之所以主動積極協助李春菊辦理 88 年執字第
      1892  號執行案件，乃考慮李春菊的未結件有 4、5 百件
      ，且其進行速度又緩慢，恐再造成更嚴重不可收拾之後果
      ，並基於主管之地位，積極監督其進行，希望早日執行到
      債款新臺幣 1  千萬元，以清償債權人為主要目的。
    4.88  年執字第 1892 號案件，知本大飯店於 88 年 8  月
      16  日繳清 1,007  萬元（其中 7  萬元是執行費），並
      交債權人領取而終結，並未造成任何損害。
    5.88  年執全 23 號失誤塗銷假扣押查封事件，因有 88 年
      執字第 1892 號案件尚未執行，而 88 年執字第 1892 號
      之案件，因繳清案款 1,007  萬而終結，因此 88 年執全
      23  號失誤塗銷假扣押事件，因而獲得補正。
    6.88  年 8  月 13 日債權人擴張 1  億 4  千多萬元參與
      分配，因未繳執行費而未列入分配表，然 88 年執字第
      1892  號執行所得 1,007  萬亦無他債權人參與分配，全
      數均交由債權人領取，因此本案債權人無論有無擴張參與
      分配，均不影響債權人應得之債權額。
    7.88  年執全 23 號假扣押事件，因失誤塗銷假扣押查封，
      所造成之違法，已因債務人知本飯店於 88 年 8  月 16
      日繳清 88 年執字第 1892 號債權額新臺幣 1,007  萬元
      。
    8.綜合上述，這種執行上之過失，全省執行法院到處可發現
      ，重要的是看其補救措施是否得當，有無損害債權人之後
      果為斷，本件執行之債權已全償，並無造成損害，由於債
      權人之代理人黃律師不甘願因先執行全部債權中之 1  千
      萬元之錯誤，而要嫁禍於執行人員，到處檢舉，藉此以達
      處罰公務員之目的，以消其氣，因此懇請各大委員體卹辦
      理民事執行案件之辛苦及壓力，從輕處罰，以振公務員之
      士氣，則公德之恩，沒齒難忘，謝謝。
證據（均影本在卷）：
    1.出國簽呈。
    2.護照及入出境日期簽章。
    3.91  年 8  月 29 日考績會議紀錄。
    4.李春菊 91 年 8  月 29 日及 91 年 12 月 3  日談話紀
      錄節本。
    5.許三全 91 年 12 月 3  日談話紀錄。
    6.李春菊 91 年 12 月 19 日談話紀錄。
參、第三次申辯意旨：
    就司法院移送公懲會之事實、提出答辯其理由如下：
一、關於李春菊書記官調卷時間之部分：
    1.李春菊說：88  年 6  月 14 日有來向申辯人調卷，惟申
      辯人自 88 年 6  月 9  日起 88 年 6  月 17 日止休假
      並出國加拿大觀光，有入出境簽章可證（提呈護照影本為
      證）（證一）。
    2.李春菊於臺東地方法院審理時，改稱調卷日期為 88 年 6
      月 21 日其原因為：
      A.當時主持考績會主席李庭長當場提示，並告訴李春菊說
        ：88  年 6  月 14 日申辯人休假出國，並問她，你是
        何時去調卷的（附 91 年 12 月 19 日考績會談話筆錄
        為證）（證二），李春菊後來算知申辯人 88 年 6  月
        21  日才開始上班，所以才改說調卷時間為 88 年 6
        月 21 日。
      B.88  年 6  月 15 日執行處的庭長更換新來的邱新福庭
        長（庭呈人事命令影本為證）（證三）。而 88 年 6
        月 21 日李春菊又沒有經過新來邱庭長核章的調卷單，
        根本不可能來調卷。
      C.88  年執全字第 23 號假扣押卷，於 88 年 6  月 4
        日就經提存所李良基書記官調走，一直到 88 年 6  月
        21  日申辯人上班的頭一天，該卷仍在提存所（附 88
        年取字第 139  號提存所卷影本為證）（證四）。所以
        如果李春菊書記官 88 年 6  月 21 日要調卷，也是向
        提存所借調，而不可能向申辯人調卷，更不可能將調卷
        條留存於申辯人處。
二、關於塗銷查封後設定抵押權部分：
    1.塗銷查封登記是在李春菊沒來調卷執行，且又不知尚有
      88  年執誠字第 1892 號案件未執行之情況下經全部債權
      人撤回執行，並簽呈法官核准後才塗銷查封登記的，其全
      部過程均合乎法律之規定。
    2.塗銷查封登記後，非當然就可為抵押權設定登記，必賴債
      務人提出所有權狀正本及印鑑證明書，登記機關才准登記
      ，非申辯人所能控制的，反之如債務人不同意提出上述證
      件，即使是誤塗查封登記，債權人也無法辦理抵押權設定
      登記，所以塗銷查封登記與抵押設定登記並無相當因果關
      係。
    3.本件設定抵押權之時間，是在查封登記之後，依最高法院
      50  台上字第 2087 號之判例意旨（證五），其效力不及
      於在前查封之債權人，故該債權人邱秀珍等隨時都可以提
      起塗銷抵押權之訴，以回復原狀，故不會發生損害之問題
      。
三、關於債權人邱秀珍等請求國家賠償部分：
    1.邱秀珍等在 88 年執誠字第 1892 號之執行債權金額為新
      臺幣 1  仟萬元，加其執行費新臺幣 7  萬元，共計新臺
      幣 1,007  萬，已於 88 年 8  月 16 日全部清償完畢。
    2.至於邱秀珍等剩餘債權新臺幣 1  億 4  千 525  萬
      3,817 元，是在 88 年 8  月 13 日提出參與分配，惟其
      參與分配的日期是在 88 年 7  月 13 日中國農民銀行行
      設定抵押權登記之後，其未能獲得分償，責任在於債權人
      ，並非執行人員的過失，故不發生國家賠償之事。
    3.按參與分配必需先繳執行費才能參與分配，強制執行法第
      28  條之 2  第 2  項明文規定，本件債權人邱秀珍等提
      起參與分配，未按規定繳納執行費，當然不能獲得分配，
      其責任在於債權人本身，非執行人員有過失，更非辦事怠
      忽，更無損及司法形象，故不構成公務員懲戒法第 2  條
      之規定違法及廢弛職務或其他失職之行為。
四、其餘引用臺東地方法院第一審及花蓮高分院第二審及更一、
    更二、更三審（第 11 頁）判決書所載之理由，並附上述判
    決書影本供參考。
綜合上述，謹將上情報呈鑒核。
證據（均影本在卷）：
證（一）：王正男護照。
證（二）：李春菊 91 年 12 月 19 日談話紀錄。
證（三）：88  年 6  月 15 日臺東地院人事室事務分配通報。
證（四）：臺東地院 88 年度取字第 139  號取回提存物卷 4
          張。
證（五）：最高法院 50 年度臺上字第 2087 號民事判例要旨。
證（六）：臺東地檢署 91 年度偵字第 1842 號被告王正男貪污
          案件起訴書、臺東地院 92 年度訴字第 80 號王正男
          貪污案無罪刑事判決、花蓮高分院 94 年度上訴字第
          129 號王正男貪污案上訴駁回刑事判決、同院 95 年
          度上更（一）字第 30 號、96  年度上更（二）字第
          100 號、97  年度重上更（三）字第 73 號王正男貪
          污案維持一審無罪之更審刑事判決及同院 98 年 5
          月 14 日花分院志刑文字第 0980004000 號函（說明
          97  年度重上更三字第 73 號刑事判決已經確定）。
    理  由
一、被付懲戒人王正男係臺灣臺東地方法院（下稱臺東地院）書
    記官兼科長（92  年 5  月 12 日停職），於 87 年間擔任
    該院民事執行處書記官兼科長，負責核辦民事強制執行有關
    假扣押之執行事件。緣於 83 年間，傑廣建設股份有限公司
    （下稱傑廣公司）負責人馬乃林受陳近武邀約，以傑廣公司
    之名義，投資知本大飯店股份有限公司（下稱知本公司）所
    興建之知本大飯店（下稱知本飯店），並逐漸取得知本公司
    百分之七十的股份而取得知本飯店之經營權，由陳近武自
    86  年 1  月 23 日起擔任知本飯店董事長，惟為建造知本
    飯店 A、B、C  棟建築物，知本公司於 85 年間向中國農民
    銀行股份有限公司（下稱農銀）、中央信託局（現併入臺灣
    銀行）及華僑銀行聯貸建築融資貸款新臺幣（下同）13  億
    餘元；87  年 5  月間再以裝潢知本飯店為名，向農銀及萬
    泰商業銀行股份有限公司（下稱萬泰商銀）貸款 6  億 5
    千萬元；87  年 7  月 15 日再向萬泰商銀貸款 2  億元，
    而傑廣公司自 83 年間起陸續向邱秀珍、邱秀芳、戴青緞及
    張郭金敏等人借款 1  億 5  千 525  萬 3,817  元，於
    87  年間由知本公司開立本票予以承擔；知本公司復積欠興
    建知本飯店廠商劉清郎、柯瑞宗及彰化商業銀行（下稱彰化
    商銀）、誠品股份有限公司（下稱誠品公司）等其他散戶債
    權人之借款逾 8  億餘元。88  年初傑廣及知本公司無法償
    還前開各款項，傑廣公司又未依約將知本飯店坐落臺東縣太
    麻里鄉○○段 659  號建地建號 2403 即臺東縣太麻里鄉知
    本村龍泉 30 號之 A  棟建築物，向臺東縣太麻里地政事務
    所（下稱太麻里地政事務所）設定第一順位抵押權予農銀等
    聯貸銀行，卻另就該建物及基地設定 1  億 1,400  萬元之
    第一順位抵押權予鄭中平後，馬乃林及陳近武紛紛出國走避
    。
二、農銀等聯貸銀行恐再生變，於 88 年 1  月 29 日具狀向臺
    東地院聲請假扣押債務人知本公司所有坐落上開秀山段 659
    號土地及其建號 2403 之地上建物，經該院分 88 年度全字
    第 22 號及執全字第 23 號假扣押執行事件，由天股科長即
    被付懲戒人負責承辦後，行文太麻里地政事務所於同年 2
    月 1  日完成查封登記；同年 2  月 9  日誠品公司就其對
    知本公司所有 987  萬 3,823  元債權，聲請同院假扣押系
    爭土地及建物，經同院分 88 年度執全字第 45 號假扣押執
    行事件，仍由被付懲戒人受理；同年 2  月 19 日萬泰商銀
    就其對同公司所有 2  億元中之 5  千萬元債權，聲請同院
    假扣押系爭土地及建物，經同院分 88 年度執全字第 49 號
    假扣押執行事件，亦由被付懲戒人受理。同年月 28 日彰化
    商銀就其對同公司所有 253  萬 4,400  元之借款，聲請同
    院假扣押系爭土地及建物，經同院分 88 年度執全字第 98
    號假扣押執行事件，仍由被付懲戒人受理。被付懲戒人旋就
    前 4  件假扣押執行事件，均併入 88 年度執全字第 23 號
    案件處理。債權人鄭中平則於 88 年 4  月間，具狀聲請臺
    東地院拍賣系爭土地及建物等抵押物，經同院以 88 年度拍
    字第 109  號民事裁定，准予拍賣，於同年月 30 日確定。
三、88  年 6  月 8  日，債權人邱秀珍、邱秀芳、戴青緞、張
    郭金敏委由黃陽壽律師，就渠等上開債權中之 1  千萬元部
    分，以支付命令確定為執行名義，聲請臺東地院為終局執行
    ，並於同日具狀請求調取該院 88 年度執全字第 23 號假扣
    押執行案卷執行，經該院於同年月 10 日分 88 年度執字第
    1892  號，由甫調辦民事執行不久之新手即誠股書記官李春
    菊（已經本會議決記過壹次之懲戒處分）及法官王重吉承辦
    。經李春菊於休假後返院首日即同年月 14 日，經其配屬之
    執達員許三全告知本件須調卷執行，遂依強制執行法第 23
    條規定，欲合併假扣押卷執行，而開立調卷條經王法官當日
    核章，向檔案室調取上開 23 號卷，因該案正由被付懲戒人
    承辦中尚未歸檔，致調卷無著。李春菊遂於被付懲戒人休假
    （88  年 6  月 9  日出國加拿大，88  年 6  月 17 日返
    國，88  年 6  月 21 日銷假上班）後之第 1  天上班日即
    88  年 6  月 21 日（星期一）上午，持該調卷條轉向被付
    懲戒人調取該執全 23 號卷，被付懲戒人以因尚有其他假扣
    押事件之案子待併案處理，未便給卷，而暫將調卷條留置被
    付懲戒人處。李春菊疏未與被付懲戒人保持密切聯繫，亦未
    繼續向被付懲戒人催討調卷執行之事。被付懲戒人承辦上開
    執行事件，因農銀等聯貸銀行為避免損失擴大及急欲取得上
    開系爭土地建物之第一順位抵押權，以保障貸放金額債權，
    經農銀及其他聯貸銀行內部會議，迅速對上開 45、49 及
    98  號事件之債權人彰化商銀、萬泰商銀及誠品公司與已進
    行拍賣程序之鄭中平，進行和解，代償知本公司對渠等之債
    務，受讓鄭中平第一順位之抵押權，並均於同年 7  月 5
    日達成協議，除鄭中平應允不繳納執行費，使拍賣程序逕行
    終結外，其餘債權人並於同年 7  月 8  日與農銀等聯貸銀
    行同步遞狀，撤回渠等先前所為之假扣押執行聲請。被付懲
    戒人疏未注意強制執行法第 33 條設有「對於已開始實施強
    制執行之債務人財產，他債權人再聲請強制執行者，已實施
    執行行為之效力，於為聲請時及於該他債權人，應合併其執
    行程序。」之規定，亦疏未注意司法院令頒之辦理強制執行
    事件應行注意事項第 18 項第 3  款設有「聲請強制執行之
    債權人撤回其聲請時，原實施之執行處分，對再聲請強制執
    行之他債權人繼續有效」之規定，又因執行業務繁忙，亦疏
    未注意所屬書記官李春菊另有執行案件尚待調其承辦之系爭
    執全 23 號卷執行，竟以 88 年 7  月 13 日東院任民執全
    天 23 字第 29269  號函，備文請太麻里地政事務所啟封系
    爭土地及建物，再通知聯貸銀行代表人李建長及蔡金土上開
    函文內容。李、蔡二人為保障債權，遂於翌（14）日清晨，
    陪同代書陳秀珠在臺北搭乘早班飛機東來臺東，向被付懲戒
    人配屬之執達員取得上開函文代為送達給太麻里地政事務所
    ，迅速辦理 88 年度執全字第 23 號假扣押執行事件系爭土
    地及建物之塗銷查封登記後，隨即由陳秀珠遞送預先書寫完
    成之土地及建物登記聲請書，將鄭中平第一順位抵押權讓與
    農銀，為農銀設定 9  億 2  千萬之第一順位抵押權登記，
    惟因補件原因，遲至同年月 17 日再設定 7  億 8  千萬元
    之第二順位抵押權登記予農銀。復為萬泰商銀設定 2  億 4
    千萬元之第三順位抵押權登記，總計設定抵押權登記債權金
    額達 19 億餘萬元。
四、88  年 8  月 5  日下午，李春菊第二次再度向被付懲戒人
    調取前開執全 23 號卷宗，俾便併案執行。被付懲戒人始驚
    覺啟封錯誤，慌亂中為隱匿前情，除未指示李春菊通知債權
    人邱秀珍等人對前開執全 23 號之啟封行為及時提起債權人
    異議之訴，以資救濟外，竟又急謀補救措施以彌縫前開違失
    啟封行為，另指導李春菊就其所承辦之 88 執 1892 號案，
    於 88 年 8  月 5  日指示執達員邱美慈以假扣押方式撰文
    ，再由李春菊及被付懲戒人用印，以同日東院任民執誠
    1892  字第 32958  號函請太麻里地政事務所再度查封系爭
    標的，企圖製造該標的仍處於假扣押查封狀態之假象。被付
    懲戒人另一方面為幫忙李春菊辦結邱秀珍等聲請執行債權清
    償之 1892 號案件，除隱匿上情，致使邱秀珍等人未能對上
    開執全 23 號案之啟封行為行使異議權外，再於 88 年 8
    月 6  日緊急電話商請農銀等聯貸銀行承辦人李建長、蔡金
    土，希望農銀等聯貸銀行能代為清償邱秀珍等所請求之 1
    千萬元之債權清償以便 1892 號案之結案，並對李建長、蔡
    金土表示：「該院先前執全 23 號案所為之塗銷查封登記，
    係出於法院作業之錯誤，88  年 6  月 9  日知本公司債權
    人邱秀珍等人已就該公司積欠渠等 1.5  億元其中之 1  千
    萬元債權聲請該院拍賣知本飯店渡假村 A  棟建物，除非渠
    等債權 1  千萬元能迅速獲償，否則農銀等銀行於 88 年 7
    月 14 日辦理之 2、3、4  順位抵押權設定登記，合法性將
    發生爭議……」云云，復商請農銀出面說服包括中央信託局
    在內之多家聯貸銀行同意提撥 1,007  萬（其中 7  萬元係
    執行費）供債務人知本公司清償邱秀珍等人 1  千萬元債權
    ，以彌補邱秀珍等人因系爭執行標的之查封登記被塗銷致未
    能於該執行程序受償之損失，並藉以保障農銀等聯貸聯行等
    於上開查封登記塗銷後所設定之抵押權登記權利。嗣經聯貸
    銀行團審慎評估後，認為此舉對聯貸銀行團有利，始同意撥
    款，由農銀承辦人李建長、蔡金土等人，於 88 年 8  月
    16  日攜款前往臺東地院辦理上開 1  千萬元之代償作業，
    由被付懲戒人及李春菊作成債務人知本公司清償 1  千萬元
    債務之執行筆錄，將上開 1  千萬元案款入帳。李春菊旋依
    被付懲戒人之指示，製作計算書分配表及 88 年 8  月 16
    日東院任民執誠 1892 字第 34486  號函，行文太麻里地政
    事務所，將上述再度查封登記之執行標的物加以撤銷，並以
    清償為由，將全案予以報結。邱秀珍等人於 88 年 8  月
    13  日以前，因一直未接獲臺東地院有關 1892 號案之執行
    通知，遂於 88 年 8  月 13 日（星期五）中午 12 時許遞
    狀，就 1892 號執行事件，聲明：「就上開支付命令除 1
    千萬元外，所餘債權參與分配（即擴張債權額至 1  億 5
    千 525  萬 3,817  元），經收發室江秀蓮收文送交被付懲
    戒人收受後，轉交李春菊收文。致被付懲戒人原擬代償計畫
    情勢失控，不得已再指示李春菊簽擬：「88  執字第 1892
    號已全部清償，案已報結，本案（即參與分配案）未繳執行
    費，擬另行分案。」經法官邱新福於 88 年 8  月 17 日核
    定。被付懲戒人並將前開 88 年 8  月 13 日邱秀珍等人聲
    明參與分配狀之收文囑李春菊轉交江秀蓮更正收文文號為
    2581，於 88 年 8  月 19 日據以另立新案 88 年度執字第
    2674  號清償債務執行事件。李春菊於 88 年 8  月 20 日
    製作執行案款發放通知書予債權人邱秀珍等人，始查知上情
    。嗣後債權人邱秀珍等人因認臺東地院民事執行處對渠等聲
    請調取該院 88 年度執全字第 23 號假扣押執行案卷拍賣執
    行延宕，斷送拍賣時機，徒增債權人參與分配不利之結果，
    由黃陽壽律師於同年月 23 日，向臺東地院院長王增瑜反應
    不滿，執達員許三全亦提醒李春菊應迅速向被付懲戒人取回
    調卷條，以免被付懲戒人將前述錯誤啟封責任完全推給李女
    ，李女始於數日後向被付懲戒人取回調卷條。債權人邱秀珍
    等人則遲至 91 年 11 月 13 日始具狀向該院請求渠等遭受
    損害之 1  億 4  千 525  萬 3,817  元之國家賠償，終經
    該院於 91 年 12 月 5  日，以 91 年度賠字第 1  號拒絕
    賠償書認渠等之請求權已罹於時效而諭知拒絕賠償在案。
五、上開事實，業經證人許三全、江秀蓮、邱美慈、邱新福、李
    春菊、李啟英、李建長、蔡金土、羅美花等人分別於系爭執
    行違失案件臺東地院專案調查小組調查中及被付懲戒人涉嫌
    貪污案件〔歷次偵審案號詳被付懲戒人第三次申辯意旨證（
    六）所列舉者〕歷次偵審中證述在卷，並有臺東地院 91 年
    第 4、5、6、7 次考績委員會議紀錄、同院被付懲戒人執行
    違失專案小組第 1、2 次會議紀錄、臺東地院 88 執全
    1892  號調卷條等影本及臺東地院 88 年度全字第 22 號、
    同年度執全字第 23、45、49、98 號假扣押執行案卷、同年
    度拍字第 109  號准予拍賣裁定案卷、同院 88 年度執字第
    1892  號清償債務案卷、同年度執字第 2674 號清償債務等
    民事執行卷宗、同院 91 年度賠字第 1  號國家賠償案卷、
    中央信託局 88 年 8  月 27 日常務理事會議紀錄、同局信
    託處承辦人於 88 年 8  月 13 日之內部簽呈（附於臺東地
    檢署 90 他字 122  號卷六第 124  頁及第 129  頁起）等
    影本，足資佐證。被付懲戒人對於前述執行過程，並不爭執
    ，但堅詞否認所屬書記官李春菊曾於其辦理囑託太麻里地政
    事務所塗銷 88 執全 23 號之假扣押查封登記前，有向其調
    卷供 88 執全 1892 號案執行之事實，申辯意旨稱：李書記
    官只有在 88 年 8  月 5  日下午第 1  次來向伊調卷而已
    等語。惟查被付懲戒人若非因李春菊調卷後，始塗銷登記而
    自認其錯誤啟封有虧職守，豈有可能不簽報上級長官追懲李
    春菊懈怠調卷，以釐清責任，反而在獲知債權人邱秀珍等人
    擴張執行金額（即進而聲請參與分配）後，仍隱瞞事實，主
    動協助李春菊進行各項協調聯貸銀行代償之補救措施，復交
    代所屬勿將上情外洩之理；又豈會於商請聯貸銀行代償邱秀
    珍等 1  千萬元債權過程中，向聯貸銀行代表人李建長、蔡
    金土二人表示：「我啟封錯誤，聯貸銀行後來所設定的抵押
    權都有問題。我很急晚上都睡不著，急的要跳樓。」等語（
    見被付懲戒人涉嫌貪污案一審卷第 13、14、27 頁證人李建
    長、蔡金土審判筆錄）。足認李春菊於臺東地院本案執行違
    失專案小組調查中及歷次刑案偵審中與本會調查時，始終堅
    稱之兩次向被付懲戒人調卷之事實，既經證人許三全於專案
    調查小組調查中及刑案歷次偵審中所為證述事實情節相符，
    復有系爭之調卷條可資佐證，自堪採信李春菊所堅稱之兩次
    調卷過程，應屬實在。本會所為認定被付懲戒人之行政違失
    事實，不受臺灣高等法院花蓮分院 97 年度重上更（三）字
    第 73 號刑事判決認定「難認李春菊有向王正男調卷之事實
    」云云之拘束。被付懲戒人所為其餘各項申辯及所提如事實
    欄所載之各項證據，均難解免其行政違失之咎責。被付懲戒
    人身為臺東地院民事執行科長，已有執行多年經驗，卻於甫
    調執行不久之新手書記官李春菊向其調卷執行後，不但疏未
    注意強制執行法及相關應行注意事項規定，且疏未與李書記
    官為密切之業務連繫，協同執行，卻漫不經心，仍為錯誤之
    啟封，其執行職務自屬有欠嚴謹，不力求切實，嚴重損害人
    民權益及司法形象，違失情節，堪以認定。核其所為，有違
    公務員服務法第 5  條及第 7  條規定公務員「應謹慎」及
    「執行職務應力求切實」之旨，應依法酌情議處。
據上論結，被付懲戒人王正男有公務員懲戒法第 2  條各款情事
，應受懲戒，爰依同法第 24 條前段、第 9  條第 1  項第 2
款及第 12 條議決如主文。
中    華    民    國    98    年    6     月    26    日
                    公務員懲戒委員會
                          主席委員長  張  信  雄
                              委  員  朱  瓊  華
                              委  員  柯  慶  賢
                              委  員  洪  政  雄
                              委  員  簡  朝  振
                              委  員  林  開  任
                              委  員  許  國  宏
                              委  員  蔡  秀  雄
                              委  員  吳      敦
以上正本證明與原本無異。
中    華    民    國    98    年    6     月    26    日
                              書記官  朱  家  惠
1


司法院資訊處製作；財團法人民間司法改革基金會備份。
